【裁判字號】    98,交聲,109
【裁判日期】    980918
【裁判案由】    違反道路交通管理處罰條例聲明異議
【裁判全文】
臺灣臺東地方法院交通事件裁定         98年度交聲字第109號
原處分機關  交通部公路總局高雄區監理所臺東監理站
異  議  人
即受處分人  甲○○
上列異議人即受處分人因違反道路交通管理處罰條例案件，對於
交通部公路總局高雄區監理所臺東監理站於民國98年 7月10日以
東監違裁字第裁81-T00000000號（原舉發通知單號碼：東警交字
第T00000000號）所為之裁決處分，聲明異議，本院裁定如下：
    主  文
原處分關於裁處罰鍰新臺幣肆萬伍仟元部分撤銷。
上開罰鍰撤銷部分，甲○○不罰。
其他異議駁回。
    理  由
一、原處分意旨略以：異議人即受處分人甲○○（下稱異議人）
    於民國98年7月3日晚間9時41分許，駕駛車牌號碼PVH-253號
    重型機車，行經臺東縣臺東市中華大橋南端處前，因酒後駕
    車，經臺東縣警察局臺東分局局寶桑派出所員警對其進行呼
    氣酒精濃度測試，當場測得其呼氣酒精濃度達0.66mg/L，已
    逾規定不得駕駛車輛之濃度標準，乃依法掣單舉發違規，爰
    依道路交通管理處罰條例第35條第1項第1款之規定，裁處異
    議人罰鍰新臺幣 (下同)4 萬5千元，吊扣其駕駛執照12個月
    並施以道安講習之處分。
二、本件異議意旨略以：異議人上開違規行為，業經臺灣臺東地
    方法院檢察署檢察官以98年度速偵字第 175號予以緩起訴處
    分確定，異議人已逕依緩處分命令向財團法人私立台東基督
    教阿尼色弗兒童之家支付 5萬元之緩起訴處分金，原處分機
    關仍裁處罰鍰4萬5千元，違反一事不二罰原則，且伊當日所
    駕係機車而非汽車，與該條係處罰汽車駕駛人之構成要件不
    該當，為此具狀聲明異議，請求撤銷原處分等語。
三、按汽車駕駛人，駕駛汽車經測試檢定酒精濃度超過規定標準
    者，處新臺幣15,000元以上60,000元以下罰鍰，並當場移置
    保管該汽車及吊扣其駕駛執照 1年；汽車駕駛人，經裁判確
    定處以罰金低於本條例第92條第 3項所訂最低罰鍰基準規定
    者，應依本條例裁決繳納不足最低罰鍰之部分，道路交通管
    理處罰條例第35條第1項第1款、第 8項分別定有明文。又汽
    車駕駛人，有道路交通管理處罰條例第35條第 1項規定之情
    形者，應接受道路交通安全講習，同條例第24條第1項第2款
    亦有明定。而汽車駕駛人飲用酒類或其他類似物後，吐氣所
    含酒精濃度超過每公升0.25毫克或血液中酒精濃度超過百分
    之0.05以上者，不得駕車，道路交通安全規則第114條第2款
    復定有明文。又道路交通管理處罰條例所稱之「汽車」，係
    包括「機器腳踏車」，亦為道路交通管理處罰條例第3條第8
    款所明文。本件異議人甲○○於上開時、地騎乘前揭重型機
    車，經警測試檢定其呼氣酒精濃度值達每公升0.66毫克等情
    ，有舉發違反道路交通管理事件通知單在卷可按（參見本院
    卷第8頁），是原處分機關依道路交通管理處罰條例第 35條
    第1項第1款之規定，以東監違裁字第裁81-T00000000號裁處
    受處分人罰緩45,000元及吊扣駕駛執照12個月，並施以道安
    講習，固有所據。惟按：
(一)一行為同時觸犯刑事法律及違反行政法上義務規定者，依刑
    事法律處罰之；但其行為應處以「其他種類行政罰」或得沒
    入之物而未經法院宣告沒收者，亦得裁處之；前項行為如經
    不起訴處分或為無罪、免訴、不受理、不付審理之裁判確定
    者，得依違反行政法上義務規定裁處之；本法所稱「其他種
    類行政罰」，指下列裁罰性之不利處分：限制或禁止行為之
    處分：限制或停止營業、「吊扣證照」、命令停工或停止使
    用、禁止行駛、禁止出入港口、機場或特定場所、禁止製造
    、販賣、輸出入、禁止申請或其他限制或禁止為一定行為之
    處分，行政罰法第26條、第2條第1款分別定有明文。此乃一
    行為同時造成刑罰法律與行政秩序罰規定發生競合適用之關
    係時，基於「一事不二罰」之法理，經由立法程序確立應以
    刑罰優先為原則，避免行為人承受過度且重複之處罰。此觀
    行政罰法第26條立法理由明確揭示：「一行為同時觸犯刑事
    法律及違反行政法上義務規定時，由於刑罰與行政罰同屬對
    不法行為之制裁，而刑罰之懲罰作用較強，故依刑事法律處
    罰，即足資警惕時，實無一事二罰再處行政罰之必要。且刑
    事法律處罰，由法院依法定程序為之，較符合正當法律程序
    ，應予優先適用。但罰鍰以外之沒入或其他種類行政罰，因
    兼具維護公共秩序之作用，為達行政目的，行政機關仍得併
    予裁處，故為第一項但書規定。」其理益明。是以前揭行政
    罰法中刑事法律處罰優先且不再處以行政秩序罰之目的，既
    係因為行為人已接受刑罰而足資警惕，且已發生懲罰之作用
    ，即無使行為人陷於雙重處罰之不利益，則關於刑事法律處
    罰之範圍自應採取實質認定，凡刑事實體法或程序法中所規
    定客觀上剝奪行為人生命、自由、財產權利，主觀上亦因制
    裁之嚴厲性、痛苦性，其強度足以造成心理強制而間接達成
    矯正教化目的之處遇手段，皆應納入其中，而不以形式上符
    合刑法第32條至第34條所定主刑及從刑種類者為限，始與前
    揭法律規範之意旨相符。
(二)次按刑事訴訟法第253條之2規定，檢察官為緩起訴處分，得
    命被告於一定期間內履行「向公庫或指定之公益團體、地方
    自治團體支付一定之金額」，此一命被告為金錢給付的部分
    ，應得被告之同意。命被告為金錢給付部分，並得為民事強
    制執行名義。檢察官課被告以上之負擔，由於此負擔雖非「
    刑罰」，但性質上可謂實質的制裁，解釋上亦屬道路交通管
    理處罰條例第35條第 8項所規定之罰金，且造成被告權利受
    限制的影響。則受處分人上開違反刑事法律禁止規範之犯罪
    事實既已明確，僅因檢察官採取緩起訴處分之替代性刑事處
    遇手段，未將該案逕行起訴或聲請簡易判決處刑，致其後適
    用之刑事訴訟程序有所區別，然就受處分人負有支付一定金
    額予檢察官指定機構之義務觀察，其如未在上開指定期間內
    確實履行義務，依刑事訴訟法第253條之3第1項第3款之規定
    ，受處分人將遭受撤銷緩起訴處分之不利益；反之，倘其確
    實遵守並履行各項緩起訴條件，除非合於刑事訴訟法第 260
    條所定情形之一，否則受處分人即無再就同一案件遭受刑事
    訴追之虞。從而，受處分人已因上開緩起訴處分而剝奪其財
    產權，主觀上前揭金錢給付義務亦具有強制性、懲罰性，雖
    不若易科罰金係以支付金錢作為自由刑之替代，惟經由緩起
    訴處分條件之履行使其免於遭檢察官發動起訴程序，仍具有
    替代刑罰之效果，廣義而言，應屬前揭所稱之「實質刑事法
    律處罰」，而有行政罰法第26條第 1項「一事不二罰」規定
    之適用。道路交通主管機關對於汽車駕駛人酒後駕車之行為
    ，依道路交通管理處罰條例第35條第1項第1款規定予以裁罰
    ，係對行為人違反行政法上義務規定之行政罰，而汽車駕駛
    人酒後駕車之行為，經測試檢定酒精濃度超過規定標準，涉
    犯刑法第185條之3之公共危險罪嫌者，道路交通主管處罰機
    關除有上開行政罰法第26條第 1項但書規定，得處以其他種
    類行政罰之情形外，關於罰鍰部分，即應依上開行政罰法第
    26條及道路交通管理處罰條例第10條規定，移送地方法院檢
    察署處理，於移送後，非有上開行政罰法第26條第 2項所定
    不起訴等事由，得依違反行政法上義務規定裁處者，不得再
    依道路交通管理處罰條例第35條第1項第1款規定，裁處行為
    人罰鍰之行政罰。
(三)況行政罰法第26條第 1項僅規定「依刑事法律處罰之」，並
    未明定應依刑法第33條、第34條所定主、從刑罰之種類科罰
    ，檢察官命令被告捐款之金錢給付即係依刑事訴訟法第 253
    條之2第1項第4款規定所為，自與行政罰法第26條第1項「依
    刑事法律處罰之」之規定，尚無扞格之處，另緩起訴處分所
    定緩起訴期間期滿後，該緩起訴處分將發生禁止對已為緩起
    訴處分之同一犯罪事實再行起訴之效力，即所謂「緩起訴處
    分之實質確定力」（最高法院94年台非字第 215號判例參照
    ），故檢察官所為對於受處分人之緩起訴處分，實已產生實
    質刑罰之效果。再依刑事訴訟法第253條之1規定，有關緩起
    訴處分，需具備之要件亦與不起訴處分之要件有間，且不起
    訴處分係自處分確定時起即發生實體上之確定力，不若緩起
    訴處分於緩起訴處分之期間（即猶豫期間）僅發生形式之確
    定力。因之，倘認行政罰法第26條第 2項規定之「不起訴處
    分」包含「緩起訴處分」之情形，是否已逾文義解釋之範圍
    ，實有疑問。行政罰法第26條第 2項規定既未明文包含「緩
    起訴處分」之類型，而對於人民不利益之規定本不得任意加
    以擴張其適用，自不宜逕認行政罰法第26條第 2項之規定於
    經緩起訴處分之情形亦有適用（臺灣高等法院臺南分院96年
    度交抗字第166號裁定同此意旨）。
(四)至於交通部95年 7月17日交路字第0950006986號函釋意旨雖
    謂：緩起訴處分乃附帶條件之不起訴處分，亦即為不起訴處
    分之一種，是行政罰法第26條第 2項所稱「不起訴處分」包
    括「緩起訴處分」在內等語，惟該項乃例外得裁處行政秩序
    罰之補充規定，參諸該條文係將「不起訴處分」、「無罪」
    、「免訴」、「不受理」、「不付審理」等不能證明刑事被
    告犯罪或未曾使其實際接受刑罰之情形逐一臚列，顯然與該
    條第1項所指發生處罰競合之前提要件尚有未合，故有第2項
    仍依違反行政法上義務規定裁處之必要。而緩起訴處分既非
    不能證明行為人之犯罪事實，且有支付一定金額之實質處罰
    ，自與上開行政罰法第26條第 2項列舉之不起訴處分等情形
    迥然有別，仍無從遽為比擬而為相同之處置。如若不然，則
    刑事被告如經法院循審判程序判處罰金或得以易科罰金之拘
    役或有期徒刑，均得以援用行政罰法第26條第 1項之規定，
    免於處以行政秩序罰之雙重不利益；至於藉由緩起訴處分而
    節省司法資源者，在基於實質懲罰目的而其財產權遭受剝奪
    之餘，卻仍需繳納一定金額之行政罰鍰，其結果勢必降低刑
    事被告接受緩起訴處分之意願，而反噬緩起訴處分替代繁複
    刑事審判程序之制度性機能。準此以言，行政罰法第26條第
    2項既未將緩起訴處分列舉其中，本於「例外規定從嚴解釋
    」之法理及前揭說明，自不能將條文中「不起訴處分」之範
    圍，擴及於性質顯不相同之「緩起訴處分」。且如以上揭法
    務部函示稱「不起訴處分」包括「緩起訴處分」在內，則緩
    起訴猶豫期間內受處分人已遵照檢察官命令繳交捐款之緩起
    訴處分金（已產生實質刑罰之效果，一如前述），再受行政
    裁處罰鍰，苟再遭撤銷該緩起訴處分，已繳交捐款緩起訴處
    分金依法已不得請求返還（益徵實質刑罰之效果），復經檢
    察官起訴，再受法院審判施以刑罰制裁，恐生一事數罰之危
    險，該函釋見解自難引為論據，附此敘明。而道路交通管理
    處罰條例第35條所規定之裁處，含有罰鍰與吊扣駕照之處分
    ，二者分屬行政罰法中之裁罰，有對於過去違反義務行為處
    罰之「秩序罰」（指罰鍰），以及對於預防將來再犯危險之
    「管制罰」（指吊扣駕照）；前者對於過去義務違反而為秩
    序罰之目的，與刑事制裁酒醉駕車所欲達到保護交通安全之
    目的相同，二者既為相同之目的，則處以較重之刑事制裁為
    已足，自無重複處罰行政罰之必要。
(五)經查，本件異議人甲○○於前揭時、地，騎乘上開重型機車
    ，經測試檢定其呼氣酒精濃度值達每公升0.66毫克，由臺東
    縣警察局臺東分局寶桑派出所員警依違反道路交通管理處罰
    條例第35條第1項第1款規定，當場舉發，並移送臺灣臺東地
    方法院檢察署偵辦公共危險罪責，旋經臺灣臺東地方法院檢
    察署檢察官於98年 7月6日以98年度速偵字第175號為緩起訴
    處分，其期間為 1年，被告即異議人應自檢察官執行緩起訴
    處分命令通知書送達翌日起 1個月內，向財團法人私立台東
    基督教阿尼色弗兒童之家支付50,000元之緩起訴處分金等情
    ，有舉發違反道路交通管理事件通知單及緩起訴處分書各 1
    份在卷可按（見本院卷第8、10及11頁 ），而異議人業已繳
    納緩起訴處分金，亦有財團法人私立台東基督教阿尼色弗兒
    童之家收據1紙存卷可查（參見本院卷第9頁）。且本件異議
    人上開遭裁決罰鍰4萬5千元之行政罰之酒駕行為係在行政罰
    法生效施行後，自應適用上開行政罰法之規定。基此，異議
    人上述酒後駕車違反行政法上義務而受裁處罰鍰4萬5千元部
    分，依行政罰法第26條第 1項前段規定，即應依刑事法律處
    罰之，不再爰依上揭道路交通管理處罰條例等規定裁罰之。
(六)至於原處分機關上開吊扣駕駛執照12個月及施以道安講習之
    行政裁罰部分，則係預防將來再犯危險之管制罰，而有別於
    前揭針對已發生違規事實科處罰鍰之行政秩序罰，屬行政罰
    法第26條第1項但書所稱之「其他種類行政罰」。本件異議
    人確有飲酒駕車，經測試檢定酒精濃度超過標準之情，有上
    揭裁決書存卷可參，其違規事實堪以認定。是就此違反行政
    秩序規定之部分，依前揭規定，原處分機關自不得就該同一
    違規事實再處以「罰鍰」，然仍應科處罰鍰以外之行政罰（
    即吊扣駕照、施以道安講習等）併予裁處之，從而異議人所
    受吊扣駕照及施以道安講習部分依法即無不當，異議人此部
    分之異議為無理由。
四、綜上所述，原處分機關所為裁處異議人罰鍰4萬5千元之行政
    裁罰部分，於法尚有未洽，自應由本院將原處分有關罰鍰部
    分悉數撤銷，另為不罰之諭知，以資適法。至原處分機關依
    道路交通管理處罰條例第35條第1項第1款、第24條第1項第2
    款規定所為之有關罰鍰以外之行政裁罰部分，經核均無不合
    ，此部分之異議咸無理由，自應予以駁回。
五、據上論斷，應依道路交通管理處罰條例第87條第2項、第89
    條，道路交通案件處理辦法第19條、第20條前段，裁定如主
    文。
中    華    民    國    98    年    9     月    18    日
                    交通法庭  法  官   蔡慧雯
以上正本證明與原本無異。
如不服本裁定，應於裁定送達後5日內向本院提出抗告狀（須附
繕本）。
「切勿逕送上級法院」
                              書記官   林慧芬
中    華    民    國    98    年    9     月    21    日


司法院資訊處製作；財團法人民間司法改革基金會備份。
